【裁判字號】    90,上更(一),755
【裁判日期】    901030
【裁判案由】    偽造文書等
【裁判全文】
臺灣高等法院刑事判決                            九十年度上更(一)字第七五五號
    上  訴  人  臺灣臺北地方法院檢察署檢察官
    被      告  乙○○
                己○○
    共      同  張義祖
    選任辯護人
右上訴人因被告等偽造文書等案件，不服臺灣臺北地方法院八十七年度訴字第一五五
四號，中華民國八十八年一月八日第一審判決（起訴案號：臺灣臺北地方法院檢察署
八十七年度偵字第三六○七、五二六九號），提起上訴後經最高法院發回更為審理，
本院判決如左：
    主      文
上訴駁回。
    理      由
一、公訴意旨略以：被告乙○○及告訴人戊○○原均為「富而多貿易有限公司」（以
    下簡稱富而多公司）之股東，告訴人丙○○為該公司負責人。民國八十三年十二
    月間，被告乙○○與其友即被告己○○共同意圖為自己不法之所有，向告訴人丙○○、戊○○稱要借用富而多公司之經濟部公司執照、該公司及負責人丙○○之
    印章，告訴人戊○○遂將之交付被告乙○○、己○○，嗣告訴人戊○○向被告乙○○、己○○索回上開公司執照時，被告乙○○、己○○竟易持有為己有，拒不
    返還。又被告乙○○、己○○未經告訴人丙○○、戊○○之同意，在八十四年七
    月二十四日之富而多公司股東同意書之「退出股東簽章」下，盜蓋告訴人丙○○
    之印章，並偽刻告訴人戊○○之印章，蓋於其上，載明告訴人丙○○之出資新臺
    幣（下同）一百萬元由被告乙○○承受，另一百萬元由被告鄧明輝承受，告訴人
    戊○○之出資一百萬元由李詠淇（即乙○○之妻）承受，並在八十四年七月富而
    多公司之變更登記申請書上，盜蓋告訴人丙○○之印章及富而多公司之印章，明
    知此為不實之事項，而持向臺北市政府建設局行使而申請富而多公司負責人及股
    東變更之登記，足以生損害於告訴人丙○○、戊○○，因認被告乙○○、己○○
    共同涉犯刑法第三百三十五條第一項之侵占、同法第二百十六條、第二百十條之
    行使偽造私文書及同法第二百十四條之使公務員登記不實文書罪嫌。
二、訊之被告乙○○、己○○固坦承於八十四年七月間以股東變更為由向臺北市政府
    建設局辦理富而多公司變更登記之事實，均堅決否認有任何公訴意旨所指之犯罪
    行為。被告乙○○辯稱：渠經證人丁○○介紹而與告訴人丙○○、戊○○相識後
    ，告訴人丙○○邀其加入為股東而成立公司，八十三年七月四日，告訴人丙○○
    申請公司設立登記後，同年月二十三日，因需付款給會計師，乃向渠借款二萬三
    千元，並請股東之一即證人丁○○代筆書立合約書，表明：告訴人丙○○（乙方
    ）在歸還款項之前，公司經營權（含公司大小章、進出口卡）交由被告乙○○（
    甲方）；若半年內不歸還款項，將公司股份無償移轉被告乙○○；由於告訴人丙○○於半年後之八十四年一月二十三日歸還款項，渠才於八十四年七月二十四日
    ，依合約書規定，委由被告己○○委託會計師申請變更登記等語。被告己○○則
    以：渠因被告乙○○表示富而多公司原有股東，除告訴人丙○○之外均為人頭，
    乃依被告乙○○之指示辦理變更等語置辯。
三、公訴人認被告乙○○、己○○涉有右揭偽造文書罪嫌，無非以告訴人丙○○、戊○○之指訴，並有被偽造之八十四年七月二十四日之富而多公司股東同意書、八
    十四年七月富而多公司之變更登記申請書影本各一份在卷可憑；又被告乙○○所
    提出之八十三年七月二十三日合約書影本一紙，「立合約人甲方」之下固有被告
    乙○○之簽名蓋章，然「乙方丙○○」之下，僅有丙○○之印文，而無其簽名；
    證人丁○○證稱：伊只介紹被告己○○與告訴人乙○○認識而已，其餘往來情形
    ，伊不清楚云云；而告訴人丙○○更稱：須待被告乙○○還其執照，其才要還錢
    ；再者，被告乙○○之妻即承受告訴人戊○○一百萬元股份之李詠淇供稱：八十
    四年七月二十四日，告訴人戊○○並未轉讓伊股份一百萬元，伊亦未拿錢向告訴
    人戊○○購買股份云云為其論據。惟按犯罪事實之認定，應憑證據，如無相當之
    證據，或證據不足以證明，自不得以推測或擬制之方法，以為裁判之基礎，且告
    訴人之告訴，係以使被告受刑事訴追為目的，是其陳述是否與事實相符，仍應調
    查其他證據，以資審認。經查：
    (一)告訴人戊○○於八十七年三月十一日書具補充狀指稱：富而多公司原股東丙○○於八十五年五月十二日中風，被告乙○○、己○○利用其中風機會，私刻印
      章而為公訴意旨之犯罪行為，此有該補充狀在卷可憑（偵字第五二六九號偵查
      卷第三十四頁反面）。惟查，「富而多貿易有限公司股東同意書」（以下簡稱
      系爭股東同意書）係在八十四年七月二十四日即已書立，另「富而多貿易有限
      公司變更登記申請書」（以下簡稱系爭變更登記申請書），則係於八十四年七
      月二十六向臺北市政府建設局申請變更董事、遷址、股東出資轉讓、修改章程
      等變更登記，此觀之各該同意書及申請書自明（見外置臺北市政府建設局第一
      科富而多公司案卷影本第二十六至二十八頁），核其申請日期均在告訴人丙○○中風之前，自足徵告訴人戊○○所為指訴具有瑕疵。
    (二)八十三年七月八日富而多公司設立登記申請書上「丙○○」之姓名係其所簽署
      ，下方之「丙○○」印章亦其本人所有而委由被告己○○找會計師辦理，業據
      告訴人丙○○於偵查中自承明確（偵字第三六○七號偵查卷第五十六頁反面）
      ，且告訴人戊○○於偵查中亦陳稱：八十三年七月四日富而多公司章程上各股
      東印章，係公司成立時其請告訴人丙○○所刻（偵字第三六○七號偵查卷第四
十七頁反面），又經以八十三年七月四日富而多公司章程（見外置臺北市政府
      建設局第一科富而多公司案卷影本第五、六頁）上各股東印章，包括「丙○○
      」、「戊○○」、「丁○○」、「甲○○」之印文，與八十四年七月二十四日
      富而多公司股東同意書（以下簡稱股東同意書）上之各印文互核比對結果，二
      者悉屬相同，且據告訴人戊○○於本院調查時陳稱「執照是公司成立三、四個
      月之後交給乙○○的，印章也是交給乙○○的。」（本院卷第三五頁），自足
      認公訴人指稱被告乙○○、己○○盜蓋告訴人丙○○及偽刻告訴人戊○○印章
      云云，顯屬無據。
    (三)卷附八十三年七月二十三日告訴人丙○○與被告乙○○簽立之合約書（丁○○
      任見證人）明載「一立合約書人乙○○（以下簡稱甲方）丙○○（以下簡稱乙
      方）。二為成立富而多貿易有限公司，會計師辦理費用新臺幣貳萬千元由甲
      方貸與乙方。三乙方在歸還上述款項前，將富而多貿易公司之經營權（含公司
      大小章、進出口卡）交由甲方。四如乙方於半年內不歸還上述款項即將公司股
      份無償轉移甲方。五本合約於甲方將款項交付會計師時生效。」，有該合約書
      在卷足稽（偵字第三六○七號偵查卷第三○─一頁）。經查，證人即原股東之
      一之丁○○指稱合約書內容係由被告乙○○書寫，然坦承合約書之簽名係其筆
      跡，復證稱「（乙○○拿合約書讓你當見證人時，還有何人在場）丙○○應該
      有在場，他平常都在辦公室。」（本院卷第三九、四十頁），況告訴人丙○○
      於偵查中更自承其見過上開合約書，並稱「有這件事情」，合約書上「丙○○
      」的印章係其所有，復陳稱「剛開始會計師要收錢，我沒有錢，『宋』借我錢
      。」等語（偵字第三六○七號偵查卷第五十七頁反面），準此參互以觀，右揭
      合約書確為告訴人丙○○與被告乙○○所簽訂乙節，至臻明確。
    (四)被告乙○○因告訴人丙○○嗣未依合約書約定於半年內歸還借款，乃囑由被告
      己○○辦理股東變更登記，業為被告乙○○、己○○供述明確。雖告訴人丙○○前於偵查中陳稱合約書所載半年未還錢要讓出經營權部分，渠未表示同意，
      須待被告乙○○還其執照，其才要還錢云云（同上卷第五八頁）；然查，告訴
      人丙○○該部份陳訴，核與合約書之記載文義已屬不合，況告訴人丙○○確係
      為支付會計師費用而向被告乙○○借貸，核其借款原因與公司執照無關，告訴
      人以渠當時係言明需待被告乙○○將執照交還始清償前開債務，核與事理亦屬
      相悖，是則被告乙○○於告訴人丙○○未依合約清償後，於八十四年七月間辦
      理股東變更登記，即非無據。至於依富而多公司登記資料，資本額雖為五百萬
      元，其中股東丙○○出資額為二百萬元、戊○○則為一百萬元、丁○○為五十
      萬元、甲○○為一百萬元，且右揭合約書並未載明被告乙○○得將告訴人戊○○部份併予移轉；然查，據告訴人戊○○於本院調查時陳稱「（富而多公司成
      立時出資多少）我跟丙○○兩人合起來出資五萬元。」，另股東甲○○、丁○○均一致證稱當時渠二人並無出資，且稱係丙○○或戊○○邀渠等加入股東等
      語（均見本院卷第三四頁），參之富而多公司於甫成立之時，僅因為支付委託
      會計師辦理登記費用即需由股東丙○○向同為股東之被告乙○○借款二萬三千
      元之事實，自足徵該公司於設立時，各股東實際上並無出資至明，實際上由告
      訴人丙○○與被告乙○○共同經營，再觀之告訴人戊○○於八十七年二月十六
      日向臺灣臺北地方法院檢察署按鈴申告時所檢附之書狀陳明伊來台投靠在告訴
      人丙○○公司做事（偵字第三六○七號偵查卷第四頁）之陳述，益足徵告訴人
      戊○○於告訴人丙○○申請設立富而多公司時均未出資而為人頭，至於證人李
      詠淇自承其係被告乙○○之妻，其同意出名為股東等語（偵字第三六○七號偵
      查卷第四十八頁），李詠淇既同意出名為股東，屬於人頭，則其所供本人未購
      買股份云云，自不足為奇，無從援為不利被告乙○○之認定依據。則被告乙○○在告訴人丙○○逾期半年未清償後，依該合約書之授權而填具股東同意書，
      進而辦理變更章程登記，逕將告訴人丙○○、戊○○所登記之形式上之股份辦
      理移轉，核係基於認為告訴人丙○○已先交出經營權，而合約書（第四項）之
      條件業已成就，其在告訴人丙○○事前之授權，其據此而與被告己○○共同申
      請並完成變更之登記，主觀上並無偽造文書及使公務員登載不實之故意，又被
      告乙○○、己○○於條件成就而取得公司經營權之後，於告訴人向其請求返還
      執照及公司印章時，其不返還並非無據，既無不法所有之意圖，亦無侵占之故
      意可言。
    綜右理由，公訴人所引證據均不足援為不利於被告乙○○、己○○認定之依據，
    此外復無其他積極證據足為被告乙○○、己○○確有公訴意旨所指犯罪行為之佐
    證，應認被告乙○○、己○○犯罪均屬不能證明。
四、原審綜合調查證據之結果，認無積極證據足以證明被告等犯罪，而諭知無罪之判
    決，經核尚無不合，公訴人上訴意旨猶以前揭合約書非屬真正及不得因戊○○請
    丙○○所刻而交付乙○○之印章，即知被告乙○○於書立系爭股東同意書等書面
    文件，已得告訴人等之同意云云，指摘原判決不當，為無理由，應予駁回。
據上論斷，應依刑事訴訟法第三百六十八條判決如主文。
本案經檢察官呂光華到庭執行職務
中    華    民    國       九十       年      十      月      三十      日
                            臺灣高等法院刑事第二十五庭
                                審判長法  官  許  國  宏
                                      法  官  洪  光  燦
                                      法  官  林  勤  純
右正本證明與原本無異
檢察官如不服本判決應於收受送達後十日內向本院提出上訴書，未附理由時應於提起
上訴後十日內向本院補提上訴理由書（均應按被告人數提出繕本）
被告不得上訴
                                      書記官  葉  瑩  庭
中    華    民    國   九十       年      十      月      三十一    日


司法院資訊處製作；財團法人民間司法改革基金會備份。
